臺灣雲林地方法院民事判決　　　　　　　 100年度訴字第85號
原　　　告　陳萬榮
訴訟代理人　洪士凱律師
被　　　告　李陳秀鑾
訴訟代理人　李素姬
　　　　　　李素貞
上列當事人間請求分割共有物事件，本院於民國100 年4 月7 日
言詞辯論終結，判決如下：
    主  文
兩造共有坐落雲林縣虎尾鎮○○段二一五地號、地目道、面積五
六六點六六平方公尺土地，其分割方法如附圖甲案（即雲林縣虎
尾地政事務所民國一○○年一月二十五日土地複丈成果圖）所示
，即：編號Ａ部分面積二八三點三三平方公尺土地分歸被告所有
；編號Ｂ部分面積二八三點三三平方公尺土地分歸原告所有。
訴訟費用由兩造各負擔二分之一。
    事實及理由
一、原告起訴主張：
  (一)、坐落雲林縣虎尾鎮○○段215 地號、地目道、面積566.66
      平方公尺土地（下稱系爭土地）為兩造所共有，應有部分
      各二分之一。系爭土地地目雖為道，但並非作道路使用，
      所以可以分割，且共有人間並無訂立不分割之期限，惟因
      無法協議分割，故起訴請求裁判分割。
  (二)、因同段216 地號土地為被告所有，同段209 地號土地為原
      告所有，依附圖甲案所示方法分割，將編號A 部分土地分
      給被告，編號B 部分土地分給原告，可使同段216 及209
      地號土地狹窄之處變寬，使土地能地盡其用，故主張採行
      甲案分割。
二、被告陳稱：希望從系爭土地中間分割，使兩邊分得之土地寬
    度相同，如此可避免日後兩造對界址有糾紛。因為如依甲案
    分割，原告與被告的土地都會變成多邊形，交接處有很多點
    ，分割後不知道往東幾公尺是原告的土地，往西幾公尺是被
    告的土地，所以主張以附圖乙案所示方法分割，這樣分割線
    比較直。
三、得心證之理由：
  (一)、按各共有人，除法令另有規定外，得隨時請求分割共有物
      ，但因物之使用目的不能分割或契約訂有不分割之期限者
      不在此限；共有物之分割，依共有人協議之方法為之；分
      割之方法不能協議決定，或於協議決定後因消滅時效完成
      經共有人拒絕履行者，法院得因任何共有人之請求，命以
      原物分配於各共有人，民法第823 條第1 項、第824 條第
      1 項、第2 項第1 款前段分別定有明文。原告主張系爭土
      地為兩造所共有，應有部分各二分之一，共有人間並無不
      予分割之約定，亦無因物之使用目的不能分割等情，業據
      原告提出土地登記謄本及地籍圖為證（見本院卷第9 -10
      頁），且為被告所不爭執。又原告主張以附圖甲案所示方
      法分割，被告則堅持採乙案，兩造顯然無法以協議之方式
      分割，則原告訴請將系爭土地原物分配於各共有人，即無
      不合，應予准許。
  (二)、次按法院裁判分割共有物，須斟酌各共有人之利害關係、
      使用情形、共有物之性質及價值、經濟效用、符合公平經
      濟原則，其分割方法始得謂為適當（最高法院90年度臺上
      字第1607號判決參照）。經查：
    1.兩造共有之系爭土地原計畫開發為產業道路使用，後來未
      開闢成道路，由兩造共同標得，該土地西側緊鄰被告所有
      之216 地號土地，東側則鄰原告所有之209 、207-1 地號
      土地，系爭土地與216 、209 地號土地現均為空地等情，
      業經本院會同兩造及雲林縣虎尾地政事務所測量員至現場
      勘驗明確，有勘驗筆錄、現場圖及現場照片在卷可明（見
      本院卷第19-23 頁）。
    2.又系爭土地地目雖為道，惟業經雲林縣政府公告廢道確定
      ；另216 、209 及207-1 地號土地地目雖均為田，但均係
      坐落虎尾都市計畫區之住宅區內，日後均得作為建築房屋
      使用，有土地登記謄本、使用分區證明書及雲林縣政府民
      國（下同）89年11月23日八九府工土字第8914102255號函
      在卷可按（見本院卷第9 、11-12 、55、66、69頁）。由
      上開現場照片所示，209 及207-1 地號土地東側為吉安街
      ，吉安街東邊建有一排獨棟式房屋，216 地號土地西側為
      私設道路，道路西邊亦建有一排獨棟式房屋，可見該地區
      居民習慣居住獨棟式即俗稱透天厝之房屋，分割後兩造如
      欲於上開土地上興建房屋居住或出售，原告之土地以面向
      吉安街，被告之土地以面向私設道路，由東往西（或西往
      東）建築獨棟式房屋，應係最符合經濟效益之使用方式。
      而依雲林縣畸零地使用自治條例第3 條規定，住宅區之最
      小建築面積為36平方公尺，即最小寬度至少3 公尺，最小
      深度至少12公尺，依此標準審查兩造所提出之分割方案，
      如採行甲案分割，原告土地符合上開最小深度之寬度約63
      公尺，被告土地符合上開條件之寬度約88公尺。反之，若
      採行乙案分割，則原告土地符合上開最小深度之寬度約58
      公尺，被告土地符合上開條件之寬度約71公尺（見本院卷
      第48-49 頁），就有效深度即符合上開最小深度之條件而
      言，採甲分割方案對兩造顯然較為有利。亦即，就整體土
      地之價值及經濟效用而言，甲案應較有利於原告及被告。
    3.雖甲案之分割線不是直線，分割後兩造之土地會呈多邊形
      狀，然此並不會造成被告所稱不知界址在何處之困擾，因
      為只要申請鑑界即可解決界址之問題，故本院認為土地分
      割後之整體利用價值較地形完整為重要，應優先考量。
  (三)、綜上，本院審酌系爭土地之性質、經濟效用及土地整體利
      用價值等因素，認為系爭土地以如附圖甲案所示方法分割
      ，較為妥適，爰定其分割方法如主文第一項所示。
  (四)、至於被告陳稱：其於99年8 月23日曾起訴請求合併分割系
      爭土地及同段214 、208 之1 地號土地，後因原告訴訟代
      理人表示願意私下和解，被告才撤回訴訟，但事後原告卻
      將214 、208 之1 地號土地過戶給第三人，並提起本件訴
      訟，造成上開3 筆土地無法合併分割等語，核與本件訴訟
      無關，不另予以論述，併此敘明。
四、末按分割共有物乃具非訟事件之性質，法院斟酌何種分割方
    法較能增進共有物之經濟效益，並兼顧兩造之利益，以決定
    適當之分割方法，不因何造起訴而有不同，故原告請求裁判
    分割共有物雖有理由，惟關於所支出之訴訟費用，應由共有
    人全體按其應有部分比例負擔，方屬公平。
五、訴訟費用負擔之依據：民事訴訟法第78條、第80條之1。
中    華    民    國   100    年    4     月    21    日
                  民事第二庭    法  官  蔡碧蓉
以上正本係照原本作成。
如對本判決上訴，須於判決送達後20日內向本院提出上訴狀（須
附繕本）。如委任律師提起上訴者，應一併繳納上訴審裁判費。
中    華    民    國   100    年    4     月    21    日
                                書記官  蘇紋泙